【裁判字號】    95,家聲,116
【裁判日期】    950824
【裁判案由】    選定禁治產人監護人
【裁判全文】
臺灣臺中地方法院民事裁定             95年度家聲字第116號
聲  請  人  甲○○
            丙○○
相  對  人  乙○○
上列聲請人聲請選定監護人事件，本院裁定如下：
    主  文
聲請駁回。
聲請程序費用由聲請人負擔。
    理  由
一、本件聲請意旨略以：聲請人之胞弟即相對人乙○○（男、民
    國○○○年○○月○○○日生，國民身分證統一編號：Ｚ0
    00000000號）前經本院以九十二年度禁字第一九二
    號宣告禁治產在案，原由民法第一千一百十一條第一項第二
    款所規定之人即其生父童幸雄為法定監護人，惟童幸雄於九
    十五年六月十一日死亡，而相對人之生母林阿貴、祖父母均
    已歿。相對人目前與聲請人丙○○設籍於同一住所，且丙○
    ○亦實際負責處理相對人關於身體養護療治之相關事宜，故
    為相對人權益計，爰依法聲請選定聲請人丙○○為禁治產人
    乙○○之監護人等語，並提出戶籍謄本四份及繼承系統表、
    家族會議記錄各乙份為證。
二、按民法第一千一百十一條第二項監護人之選定事件，由禁治
    產人住所之法院管轄，非訟事件法第一百三十九條定有明文
    。次按禁治產人之監護人，依左列順序定之：一、配偶。二
    、父母。三、與禁治產人同居之祖父母。四、家長。五、後
    死之父或母以遺囑指定之人。民法第一千一百一十一條第一
    項亦定有明文。其中關於配偶、父母、祖父母、家長等法定
    順位監護人，除法院依同法第一千一百十三條第一項準用第
    一千零九十四條第二項規定，為禁治產人之最佳利益改定監
    護人外，仍應以其為禁治產人之法定監護人（最高法院九十
    年度臺抗字第六五八號裁定著有明文）。復按，所謂『家』
    者，乃以永久共同生活為目的，而同居之親屬團體，家置家
    長，同家之人除家長外，均為家屬（參照民法第一千一百二
    十二條、第一千一百二十三條）。家長、家屬間之關係，為
    純粹親屬間之身分關係，家長與家屬，不唯共同生活在一起
    ，且彼此間存有支配服從關係，而由家長統攝家屬為一整體
    （即家團），以經營其永久的共同生活。依民法第一千一百
    二十四條規定：「家長由親屬團體中推定之；無推定時，以
    家中之最尊輩者為之，尊輩同者，以年長者為之。最尊或最
    長者不能或不願管理家務時，由其指定家屬一人代理之。」
    是「家長」之確定方法，計有：(1)推定；(2)法定；(3)指定等
    三種情形。再按，戶籍登記上之『戶』乃基於戶政上之必要
    所設，民法上身分關係之成立、變更及消滅，並不以戶籍登
    記為要件，戶籍登記之戶長及戶內人員與民法上所謂之家長
    及家屬即非必屬一致，其至多僅能作為證明方法之一種而已
    。（法務部（八十六）法律字第０三九三０八號函說明二內
    容參照）故上開民法規定之『家長』以同財共居，且主持家
    政者，即足當之。
三、經查：相對人前經本院以九十二年度禁字第一九二號裁定宣
    告為禁治產人，業經本院依職權調取本院九十二年度禁字第
    一九二號宣告禁治產事件聲請卷宗全卷核閱屬實。次查，聲
    請人主張相對人之原監護人即其生父童幸雄已於九十五年六
    月十一日歿及相對人之生母與祖父母均已過世等情，有戶籍
    謄本在卷可參，應堪認為真實。又聲請人丙○○現與相對人
    設於同一戶籍，亦有上開證據足徵。而相對人現生活起居與
    相關養護事務，均由聲請人丙○○負責照料、處理，此業據
    聲請人陳明在卷。是相對人平日即與聲請人丙○○共同生活
    ，並由其負責扶養、照顧，既然同居一家共同生活，即為家
    屬之一員，家長對於家屬自應負扶養義務，是應可認聲請人
    丙○○為相對人永久共同生活，而同居一家之家長，揆諸上
    揭說明，聲請人丙○○與相對人間具有家長家屬之關係，而
    家長對於家屬應負扶養義務，是聲請人丙○○本即負有養護
    及療治相對人身體之義務。此外，聲請人丙○○監護相對人
    亦為其親屬之認同，顯見聲請人丙○○亦無其他不適合擔任
    監護人之情事，亦有上揭證據足憑。是以，聲請人丙○○即
    合於民法第一千一百十一條第一項第四款規定之監護人，原
    無須經法院裁定，聲請人丙○○自可備足適當之資料證據，
    自行至戶政機關申請登記。是聲請人之請求，即無理由，應
    予駁回。
四、依非訟事件法第二十一條第一項裁定如主文。
中    華    民    國    95    年    8     月    24    日
                  家事法庭    法  官  楊熾光
以上為正本係照原本作成。
如對本裁定抗告須於裁定送達後十日內向本院提出抗告狀，並應
繳納抗告費新台幣一千元。
中    華    民    國    95    年    8     月    24    日
                              書記官


司法院資訊處製作；財團法人民間司法改革基金會備份。
